---
title: "Nucléaire militaire"
author: "Elucid"
subtitle: "Préparation des données"
date: "`r format(Sys.time(), '%Y-%m-%d')`"
output:
  bookdown::html_document2:
    toc: true
    toc_float: true
---

```{r setup, include=FALSE}
knitr::opts_chunk$set(echo = TRUE, message = FALSE, warning = FALSE)
```

# Chargement des packages et données

## Packages

```{r}
library(tidyverse)
library(corrplot)
```

## Données

Les données sont chargées depus le fichier Excel fourni par Olivier et les variables sont renommées pour être plus faciles à manipuler.

```{r}
data <- readxl::read_xlsx("../raw_data/Intérêt.xlsx")

var_names <- c("pays",
            "pays_code",
            "possede_bombe",
            "prog_nucl",
            "pop",
            "surf",
            "pib",
            "pib_ppa",
            "pib_par_hab_ppa",
            "prix_scientif",
            "nucleaire_civil",
            "otan_1990",
            "otan_2025",
            "danger_frontieres",
            "interet_politique")

data <- data %>% 
  set_names(var_names)

# pb de valeurs zéro dans pib_ppa (dans ce cas on observe pib_par_hab_ppa manquante) => transformations en NA
data <- data %>% 
  mutate(pib_ppa = ifelse(is.na(pib_par_hab_ppa), NA, pib_ppa))
```

## Un peu de mise en forme pour les graphiques

On en profite pour distinguer les variables par catégorie : quantitative, discrète ou binaire, ce qui permet ensuite de les représenter graphiquement de manière appropriée.

```{r}
var_booleenes <- c(
  "possede_bombe",
  "prog_nucl",
  "nucleaire_civil",
  "otan_1990",
  "otan_2025",
  "interet_politique"
)

var_discretes <- c("prix_scientif",
                   "danger_frontieres")

var_quantitatives <-
  setdiff(setdiff(var_names, c("pays", "pays_code")),
          c(var_booleenes, var_discretes))


data_long <- data %>%
  pivot_longer(
    cols = !starts_with("pays"),
    names_to = "variable",
    values_to = "valeur"
  ) %>%
  mutate(
    type_variable = case_when(
      variable %in% var_booleenes ~ "booleene",
      variable %in% var_discretes ~ "discrete",
      TRUE ~ "quantitative"
    ),
    valeur = ifelse(is.na(valeur), 0 , valeur)
  )
```

# Analyses univariées

## Distributions

### Variables quantitatives

```{r}
data_long %>% 
  filter(type_variable == "quantitative") %>% 
  ggplot(aes(x = valeur)) +
    geom_histogram() +
    facet_wrap(~variable, scales = "free") +
  labs(x = "valeur", 
       y = "nombre de pays")
```

On beaucoup de valeurs faibles et quelques valeurs très élevées $\Rightarrow$ test en log_transformant les variables.

```{r}
data_long %>% 
  filter(type_variable == "quantitative") %>% 
  ggplot(aes(x = valeur)) +
    geom_histogram() +
    facet_wrap(~variable, scales = "free") +
  labs(x = "valeur", 
       y = "nombre de pays") +
  scale_x_log10()
```

En vue de la modélisation, pour approcher des distributions gaussiennes, on retiendra des valeurs log-transformées.

```{r}
# transformation log sur data
data <- data %>% 
  mutate(across(.cols = var_quantitatives,
                .fns = ~log(1 + .)))

# on reconstruit data_long avec les valeurs log-transformées
data_long <- data %>%
  pivot_longer(
    cols = !starts_with("pays"),
    names_to = "variable",
    values_to = "valeur"
  ) %>%
  mutate(
    type_variable = case_when(
      variable %in% var_booleenes ~ "booleene",
      variable %in% var_discretes ~ "discrete",
      TRUE ~ "quantitative"
    ),
    valeur = ifelse(is.na(valeur), 0 , valeur)
  )
```


### Variables discrètes

```{r}
data_long %>% 
  filter(type_variable == "discrete") %>% 
  ggplot(aes(x = valeur)) +
    geom_histogram() +
    facet_wrap(~variable, scales = "free") +
  labs(x = "valeur", 
       y = "nombre de pays")
```

Distributions assez moches car beaucoup de valeurs nulles. A affiner.

### Variables binaires

```{r}
data_long %>% 
  filter(type_variable == "booleene") %>% 
  ggplot(aes(x = valeur)) +
    geom_bar() +
    facet_wrap(~variable) +
  labs(x = "valeur", 
       y = "nombre de pays") +
  scale_x_continuous(breaks = c(0, 1), labels = c("Non", "Oui"))
```

## Cartographie




### Variables discrètes

### Variables binaires

## Conclusions

>A Verifier :

>d'après le tableau, pas de nucléaire civil au RU ?

>Pas de prix scientifiques en Chine, USA ou Russie ?

# Relations bivariées

On va s'intéresser aux relations entre les variables prises deux à deux pour :

- identifier de potentiels prédicteurs des variables que l'on cherche à expliquer (si le pays possède la bombe, s'il a développé un programme sur le nucléaire militaire).

- rechercher des groupes de variables tellement corrélées qu'elles sont redondantes.

L'analyse repose sur des représentations graphiques qui dépendent de la nature des variables.

### Variables quantitatives

Ci-dessous les pays pour lesquels il manque des données sont exclus (n = 10).

```{r}
correlations <- data %>% 
  select(var_quantitatives) %>% 
  na.omit() %>% # suppression des pays où il manque des données
  mutate_all(.funs = ~log10(.)) %>% 
  cor(use = "pairwise.complete.obs")

corrplot.mixed(correlations, upper = "ellipse")
```

On a des corrélations positives et fortes entre *pib_ppa, pib* et *pop*, voire avec *surf*. Sans surprise *surf* et *pop* sont assez corrélés, les "grands" pays ayant en général des populations supérieures à celles des "petits" pays. La variable *pib_par_hab_ppa* est peu corrélée aux autres variables.

## Variables quantitatives et qualitatives

```{r}
test <- data %>% 
  select(pays_code, var_quantitatives) %>% 
  pivot_longer(cols = -pays_code, names_to = "var_quant_nom", values_to = "var_quant_valeur")

test2 <- data %>% 
  select(pays_code, var_discretes, var_booleenes) %>% 
  mutate_all(~ifelse(is.na(.), 0, .)) %>% 
  pivot_longer(cols = -pays_code,
               names_to = "var_qual_nom",
               values_to = "var_qual_valeur")

croise <- expand.grid(var_quantitatives, c(var_discretes, var_booleenes), unique(data$pays_code)) %>% 
  set_names("var_quant_nom", "var_qual_nom", "pays_code")

test3 <- croise %>% 
  left_join(y = test) %>% 
  left_join(y = test2) %>% 
  mutate(var_qual_nom = fct_relevel(var_qual_nom, "possede_bombe", "prog_nucl", "nucleaire_civil"),
         var_quant_nom = fct_relevel(var_quant_nom, "pib_par_hab_ppa"))
```


```{r, fig.width=10}
ggplot(data = test3,
       aes(x = as.factor(var_qual_valeur),
           y = var_quant_valeur,
           fill = (var_qual_valeur == 1 & var_qual_nom == "possede_bombe"))) +
  geom_boxplot() +
  facet_grid(var_quant_nom ~ var_qual_nom,
             scales = "free") +
  labs(x = "", y = "") +
  scale_fill_manual(values = c("grey", "red")) +
  guides(fill = FALSE)
```



